最高法院民事判決　　　　　　九十六年度台上字第一六四五號
上　訴　人　鄉邑建設開發有限公司
法定代理人　壬○○
訴訟代理人　林錦隆律師
被 上訴 人　甲○○
　　　　　　乙○○
　　　　　　庚○○
　　　　　　辛○○
　　　　　　己○○
　　　　　　丙○○
　　　　　　丁○○
　　　　　　戊○○
上列當事人間請求損害賠償事件，上訴人對於中華民國九十五年
一月二十四日台灣高等法院台中分院第二審判決（九十一年度重
上字第六○號），提起上訴，本院判決如下：
    主  文
原判決關於駁回上訴人之上訴暨該訴訟費用部分廢棄，發回台灣
高等法院台中分院。
    理  由
本件被上訴人主張：上訴人明知其預售之「鄉林凱悅大樓」（下
稱系爭大樓）無法依約興建游泳池、ＫＴＶ中心、韻律教室等設
施，竟向伊等出示不實之廣告文宣暨定型化契約，訛稱系爭大樓
悉依台中市政府工務局核准圖樣施工，具備別墅式之休閒設施。
伊等信以為真，乃分別以較一般公寓住宅交易價額甚高之價格，
各與上訴人簽訂買賣契約書，向其買受該大樓中之部分房屋，並
依約繳付各期價金。嗣於交屋後，伊等始查悉上訴人於系爭大樓
所設置之游泳池、ＫＴＶ中心、韻律教室、中庭花園及門廳，與
建造執照設計圖說核准用途不符，均屬違章建築，且影響系爭大
樓結構安全；另有地下室未依法設置消防防火門、未依約於各樓
層樓梯施設櫸木扶手、各戶內牆未使用ＩＣＩ乳膠漆、廚房未裝
設西德進口整體廚具、各戶室內及地下室牆面壁癌叢生、以陽台
充作室內面積、地下室部分停車位占用公共設施等不符契約預定
效用之情事。上訴人既無法維繫系爭大樓之品質與安全，或防止
該大樓損及伊等生命、健康及財產上等權益，造成伊等嚴重損害
，顯非依債之本旨為給付，且違反消費者保護法第四條、第七條
之規定。爰依民法第二百二十七條（不完全給付損害賠償）及消
費者保護法第五十一條（賠償損害額三倍之懲罰性賠償金）之規
定，求為命上訴人給付被上訴人甲○○、乙○○、丙○○、丁○
○、戊○○、庚○○、辛○○（下稱甲○○等七人）各新台幣（
下同）一百五十萬元；給付被上訴人己○○二百二十萬元，及均
自起訴狀繕本送達翌日（即民國八十六年三月九日）起加計法定
遲延利息之判決（被上訴人另請求上訴人前任法定代理人即第一
審共同被告賴正鎰連帶賠償部分，業經原審判決駁回被上訴人該
部分之訴確定，不在本院審理範圍）。
上訴人則以：伊已依約建築完成系爭大樓，該大樓並無不合契約
約定之瑕疵，被上訴人主張伊應負不完全給付責任，顯與事實不
符。其所稱房地之缺陷或不具安全性、不堪使用而生財產上損失
，乃「商品自體傷害」，為「純粹經濟上損失」，亦非消費者保
護法第七條規定保護之客體。被上訴人請求損害賠償及懲罰性違
約金自屬無據。至於財團法人中華民國企業技術鑑定委員會（下
稱中華鑑定委員會）就系爭大樓瑕疵所為之鑑定，其內容粗糙，
又有疏漏，原不足採。應以台灣省建築師公會（下稱建築師公會
）或台灣省土木技師公會（下稱土木技師公會）之鑑定較具專業
公信力等語，資為抗辯。
原審維持第一審所為被上訴人勝訴之判決，駁回上訴人之上訴，
係以：經將系爭大樓現場設施狀況，與該大樓建造執照設計圖說
相較，可知系爭大樓ＫＴＶ中心、韻律教室、游泳池分別設置之
位置即該大樓Ｃ、Ｄ棟第十三樓及Ｇ、Ｈ棟第四樓屋頂，原均規
劃為露台使用；一樓門廳位置原為開放空間。均屬違規使用，不
具通常合理期待之安全性。另地下一層缺少一扇防火門及一座樓
梯，地下二、三樓，除均缺少一扇防火門外，並作為停車位使用
中。堪認被上訴人承買之房屋，確有原設計為陽台，使用執照取
得後裝修為室內面積者；地下二、三樓增設汽車停車位，占用公
共設施使用之情形。其中被上訴人己○○、乙○○所購買之停車
位屬違章使用；原門廳位置改為營業店面出售使用；亦均於法不
合。再對照兩造間之契約約定，各樓層樓梯未施設櫸木扶手，以
鋼管扶手充之；房屋內牆未塗高級ＩＣＩ乳膠漆；廚房以國產櫻
花牌廚具替代歐式整體檯面；顯不符兩造契約約定。此外，各樓
層牆面幾乎均有滲水，壁癌叢生現象。上開各瑕疵依中華鑑定委
員會之鑑定估算結果，其經濟價值減損價額（價差）既詳如原判
決附表（下稱附表）所示。則衡諸企業經營者應確保其提供之商
品或服務，無安全或衛生上之危險，為消費者保護法第七條第一
項所明定。同法第五十一條更規定：依本法所提之訴訟，因企業
經營者之故意所致之傷害，消費者得請求損害額三倍以下之懲罰
性賠償金。自不能因系爭房屋之興建，業經主管機關發給使用執
照，即謂該不動產已依約交付或無危害消費者生命、身體、健康
、財產之情事。況上訴人違章裝設ＫＴＶ中心、韻律教室、游泳
池，防火門不足，均有影響住戶居住及逃生安全之虞，可認系爭
大樓確不具上開法規所示通常合理期待之安全性。是被上訴人依
消費者保護法第五十一條之規定，請求上訴人依序給付（賠償）
甲○○等七人及己○○懲罰性違約金各一百五十萬元、二百二十
萬元本息，即屬於法有據等詞，為其判斷之基礎。
按判決書理由項下，應記載關於攻擊或防禦方法之意見，民事訴
訟法第二百二十六條第三項定有明文。法院為當事人敗訴之判決
，而其關於攻擊或防禦方法之意見有未記載於判決理由項下者，
即為同法第四百六十九條第六款所謂判決不備理由，基此所為之
判決，自屬違背法令。又法院固得就鑑定人依其特別知識觀察事
實，加以判斷而陳述之鑑定意見，依自由心證判斷事實之真偽。
然就鑑定人之鑑定意見可採與否，則應踐行調查證據之程序而後
定其取捨。倘法院不問鑑定意見所由生之理由如何，遽採為裁判
之依據，不啻將法院採證認事之職權委諸鑑定人，與鑑定僅為一
種調查證據之方法之趣旨，殊有違背（本院七十九年台上字第五
四○號判例參照）。本件上訴人於事實審一再爭執中華鑑定委員
會之鑑定欠缺實際鑑定人之具名負責，內容粗糙，結果不實，未
就房屋價額減損（價差）提出計算基準說明，且辯稱游泳池係可
依法設立之設施，系爭房屋確有粉刷ＩＣＩ乳膠漆，已另請建築
師公會鑑定，其鑑定結果認被上訴人所受損害共僅四十六萬餘元
等語，並提出內政部函、油漆工程契約書、工程單價表、建築師
公會鑑定報告等件為證（一審卷第三宗六八至九四頁、二三七至
二四五頁、原審卷第一宗一一三至一一六頁、一九六至二○○頁
、二一二至二一四頁、外放證物），參諸原審另囑請土木技師公
會分析比較中華鑑定委員會及建築師公會二份鑑定報告，鑑定何
者為客觀公平有據，經該公會提出鑑定報告，對多項鑑定項目（
如ＫＴＶ等違規、ＩＣＩ乳膠漆、陽台、車位等），採納建築師
公會之鑑定意見，而否定中華鑑定委員會之鑑定結論等情（原審
卷第二宗三八至四二頁、五二頁、外放證物），上訴人之抗辯似
非完全無據。原審就上訴人上開重要攻擊防禦方法，及土木技師
公會之鑑定結果，均未為任何調查審認，明其取捨之意見，逕
依中華鑑定委員會之鑑定意見，認定被上訴人受有如原判決附表
所示之各項房屋價值減少（價差）等損害，率為上訴人不利之判
決，未免速斷，揆諸首揭說明，即有採證不當、理由不備之違法
，尚屬難昭折服。上訴意旨，指摘原判決不當，聲明廢棄，非無
理由。另查對於更正判決之裁定，如對於判決已合法上訴者，不
得再以抗告程序聲明不服，而應併由上訴審處理，此觀民事訴訟
法第二百三十二條第三項但書規定暨其立法理由自明。故當事人
誤以抗告程序聲明不服，原法院不得認其抗告為不合法，以裁定
予以駁回，而應將之送交上訴審併案處理。本件上訴人對原判決
已合法提起第三審上訴，嗣被上訴人不服原審於九十六年六月十
二日所為更正上訴人法定代理人為壬○○之裁定而為抗告，其提
出之抗告理由，本院應併予審酌。經審酌結果，原審將原判決所
載上訴人之法定代理人姓名「賴正鎰」更正為「壬○○」，於法
並無違誤。即毋庸再為駁回其抗告之諭知。併此指明。
據上論結，本件上訴為有理由。依民事訴訟法第四百七十七條第
一項、第四百七十八條第二項，判決如主文。
中　　華　　民　　國　九十六　年　　七　　月  二十六  日
                      最高法院民事第四庭
                          審判長法官  蘇　茂　秋
                                法官  陳　碧　玉
                                法官  王　仁　貴
                                法官  劉　靜　嫻
                                法官  鄭　玉　山
      本件正本證明與原本無異
                                      書  記  官
中　　華　　民　　國　九十六　年　　八  　月 　 九    日
                                                    ｍ
